臺灣高等法院臺中分院刑事判決　　　96年度交上訴字第1380號
上　訴　人
即　被　告　丙○○
　　　　　　　　　　號
選任辯護人　羅秉成律師
　　　　　　魏順華律師
　　　　　　曾能煜律師
上列上訴人因業務過失致死案件，不服臺灣臺中地方法院95年度
交訴字第107號中華民國96年3月14日第一審判決（起訴案號：臺
灣臺中地方法院檢察署95年度相字第8548號），提起上訴，本院
判決如下：
    主  文
原判決撤銷。
丙○○無罪。
    理  由
壹、程序方面
一、按被告以外之人，於審判外之言詞或書面陳述，「除法律有
    規定者外」，不得作為證據。刑事訴訟法第159條第1項定有
    明文。本條立法理由明確說明：本條所謂「法律有規定者」
    ，係指本法第159條之1至第159條之5及第206條等規定。次
    按刑事訴訟法第206條第1項規定：「鑑定之經過及其結果，
    應命鑑定人以言詞或書面報告。」又法院或檢察官囑託相當
    之機關鑑定，準用第206條第1項之規定，同法第208條第1項
    亦有明文規定。是鑑定報告書之內容應包括鑑定經過及其結
    果，法院囑託鑑定機關為測謊鑑定時，受囑託之鑑定機關不
    應僅將鑑定結果函覆，並應將鑑定經過一併載明於測謊之鑑
    定報告書中。若鑑定報告書僅簡略記載鑑定結果而未載明鑑
    定經過，既與法定記載要件不符，法院自應命受囑託機關補
    正，必要時並得通知實施鑑定之人以言詞報告或說明。否則
    ，此種欠缺法定要件之鑑定報告不具備證據資格，自無證據
    能力可言（最高法院93年度台上字第6562號判決意旨參照）
    。準此，受法院或檢察官囑託之機關鑑定，倘其鑑定報告書
    已載明鑑定經過及結果，復經囑託鑑定之法院或檢察官通知
    實施鑑定之人以言詞報告或說明，與法定記載要件相符，具
    備證據資格，有證據能力。
二、查，原審法院曾於民國（下同）95年8月28日依職權將本件
    車禍中，關於被告丙○○是否有過失責任，囑託中華車輛交
    通事故鑑定技術研究學會鑑定，並經該學會之鑑定人乙○○
    於95年9月1日完成鑑定提出鑑定書並附鑑定人結文在案（見
    原審卷第51至58頁）。而該鑑定書參照卷內資料，分就道路
    狀況、駕駛行為、肇因分析等鑑定經過詳細記載，最後作肇
    事因素（結果）鑑定研判，核與上開規定、說明所示之鑑定
    法定記載要件相符，應具有證據能力。
三、檢察官在原審雖以該鑑定書未載明鑑定人資格、學經歷，而
    主張不具證據能力云云。然查，上開鑑定人乙○○於本院到
    庭具結陳稱：其曾擔任車輛事故鑑定工作有20餘年，前曾擔
    任臺灣省行車事故覆議鑑定委員會副主任委員，時間有10年
    之久，而鑑定之案件即有2萬800件至3萬1200件之多（每週
    大約鑑定40到60件）；其目前任職逢甲大學，教授肇事科學
    鑑定，有關車輛事故鑑定之著作，已出版者有4本，即「車
    禍處理鑑定實務100問」、「肇事鑑定技術之研究」、「車
    禍鑑定ＤＩＹ」及「肇事鑑定新思維」等語（見本院卷第61
    頁背面至64頁），並提出司法院90年10月12日（90）院台人
    三字第25079號函，內容記載敦聘鑑定人乙○○擔任司法院
    90 年度「法院辦理交通案件法官專業研習會」講座之函文1
    紙在卷為憑（見本院卷第70頁）。可見，鑑定人乙○○就車
    輛行車事故之鑑定具有專門知識及經驗，檢察官上開質疑，
    容有誤會，先此敘明。
貳、實體方面
一、公訴意旨略以：被告丙○○係統聯汽車客運公司之駕駛員，
    係以從事駕駛為其業務之人，於94年10月24日晚間，駕駛車
    牌號碼736－ＦＡ號營業大客車，沿臺中市○○路由東往西
    方向行駛，於同日22時50分許，行至青海路與上石路口，行
    駛內側快車道。適鍾茂彰（另由檢察官為緩起訴處分）駕駛
    車牌號碼Ｈ6－3952號自用小客車，於上開交岔路口路邊臨
    時停車後，疏未注意後方來車，即逕行起步駛入外側快車道
    。適有紀乃文（另由檢察官為緩起訴處分）騎乘車牌號碼Ｈ
    66－080號重型機車附載許素娟亦行至上開交岔路口，為閃
    避鍾茂彰上開自用小客車，亦疏未注意後方來車，而變換車
    道至外側快車道接近內側快車道處。丙○○行車原應注意前
    述紀乃文為閃避鍾茂彰車輛而變換車道之車前狀況，及保持
    與紀乃文騎乘之機車併行之安全間隔，採取減速慢行之必要
    安全措施，而依當時情形：夜間有照明，晴天，路面乾燥無
    缺陷，無障礙物，視距良好，丙○○駕駛之大客車亦配有照
    後鏡，可清晰照到車旁狀況，並無任何不能注意之情事，丙
    ○○竟疏未注意採取必要之安全措施，全未減速，致擦撞行
    駛於右前方由紀乃文騎乘之機車。紀乃文被擦撞後，重心不
    穩，致機車向左倒地，紀乃文及後方附載之乘客許素娟亦均
    倒地，許素娟之顱腦挫傷及胸腔內出血、頭胸部挫傷，經緊
    急送醫後，延至翌日2時20分許不治死亡。因認被告丙○○
    涉有刑法第276條第2項業務過失致人於死罪云云。
二、按犯罪事實應依證據認定之，無證據不得認定犯罪事實；又
    ，不能證明被告犯罪者，應諭知無罪之判決，刑事訴訟法第
    154條第2項、第301條第1項前段分別定有明文。又，認定犯
    罪事實所憑之證據，雖不以直接證據為限，間接證據亦包括
    在內；然而無論直接或間接證據，其為訴訟上之證明，須於
    通常一般之人均不致有所懷疑，而得確信其為真實之程度者
    ，始得據為有罪之認定，倘其證明尚未達到此一程度，而有
    合理之懷疑存在時，基於無罪推定之原則，即應為無罪之判
    決（最高法院76年台上字第4986號判例參照）。再者，刑事
    訴訟法第161條已於民國91年2月8日修正公布，其第1項規定
    ：檢察官就被告犯罪事實，應負舉證責任，並指出證明之方
    法。因此，檢察官對於起訴之犯罪事實，應負提出證據及說
    服之實質舉證責任。倘其所提出之證據，不足為被告有罪之
    積極證明，或其指出證明之方法，無從說服法院以形成被告
    有罪之心證，基於無罪推定之原則，自應為被告無罪判決之
    諭知（最高法院92年度台上字第128號判例意旨參照）。再
    按刑法上之過失，其過失行為與結果間，在客觀上有相當因
    果關係始得成立。所謂相當因果關係，係指依經驗法則，綜
    合行為當時所存在之一切事實，為客觀之事後審查，認為在
    一般情形下，有此環境、有此行為之同一條件，均可發生同
    一之結果者，則該條件即為發生結果之相當條件，行為與結
    果即有相當之因果關係。反之，若在一般情形下，有此同一
    條件存在，而依客觀之審查，認為不必皆發生此結果者，則
    該條件與結果不相當，不過為偶然之事實而已，其行為與結
    果間即無相當因果關係（最高法院76年台上字第192號判例
    意旨參照）。
三、公訴人認被告丙○○涉嫌刑法第276條第2項業務過失致人於
    死罪行，無非係以：(一)證人即當時乘坐鍾茂彰自用小客車之
    鍾茂彰友人邱昌鵬於偵查中證述、證人即機車駕駛紀乃文於
    警詢、偵審中證述，證人即小客車駕駛人鍾茂彰於警詢、偵
    訊中之供述，及道路交通事故現場圖、談話紀錄表、道路交
    通事故調查報告表(一)、(二)、臺中市○○○○道路交通事故補
    充資料表、臺中市○○○道路交通事故當事人登記聯單、臺
    中市第六分局交通分隊警察局現場勘察報告各1份。(二)被告
    自己於警詢、偵審中供述肇事之經過，及其所駕駛營業大客
    車之行車紀錄表。(三)臺灣省臺中市區車輛行車事故鑑定委員
    會鑑定、臺灣省車輛行車事故覆議鑑定委員會覆議鑑定書共
    2 份在卷等，為其主要論據。
四、訊據被告丙○○固不否認其為受僱於統聯客運之駕駛，為從
    事於駕駛業務之人，與紀乃文騎乘之機車於上開時間、地點
    發生車禍，致該機車乘客許素娟死亡之事實，惟辯稱：伊當
    時係於內側快車道直行行駛，既未超速亦未任意變換車道，
    是紀乃文突然騎乘機車自外側快車車道侵入，擦撞伊駕駛大
    客車之右側面，伊無法注意車旁狀況，伊無過失云云。
五、經查：
(一)、被告所駕駛營業大客車，於肇事前後係於內側快車道直行，
    未變換車道：
１、被告於94年10月25日凌晨零時28分，在現場接受警員詢問時
    陳稱：「我駕駛車號736─ＦＡ沿青海路內側快車道往河南
    路方向行駛，當時我看右後鏡（廣角後鏡）時發現自小客車
    Ｈ六─3952臨停於快慢車道間，而一部重機車Ｈ66─080在
    自小客車後面未超越自小客車，而我認為可以安全通行時我
    便超越，當我聽到撞擊聲時，我發現機車撞擊我車後未立即
    倒地，後又撞擊自小客車號Ｈ6─3952，在後才倒地」（見
    相驗卷第37頁）。同日下午4時10分，檢察官相驗時供稱：
    「我當時是由東往西開在青海路上的內側快車道，到了上石
    路口時，發現前方是綠燈，我就開過去，我當時看到紀乃文
    騎機車在我車前右前方，是在外側快車道上，我想應該可以
    安全通過，所以就直行，後來鍾茂彰的自小客車不知何時開
    到外側的快車道，紀乃文的機車也慢下來，所以他的車車就
    與我的大客車變成平行……我還是直行，我不知道紀乃文的
    機車何時騎到內側的快車道被我的車撞倒」（見相驗卷第65
    頁）。復於原審供稱：「我第一（次）看到證人紀（乃文）
    就是過（上一個）十字路口（青海路與弘孝路口）時，證人
    紀（乃文）離鍾茂彰的車子還有一段距離，約十公尺左右，
    當時證人紀（乃文）是騎機車在慢車道與外側車道的邊線上
    ，當時證人紀（乃文）在我的右前方，離我有一個車道寬的
    距離，在我的右前方，在我的車頭之前。……我看到鍾茂彰
    的車頭出來，證人紀（乃文）在鍾茂彰車的左側後方，我看
    到時，鍾茂彰的車子有起步由慢車道向左切入外側車道，尚
    未整個車子切入外側車道。……（青海路與上石路口）我尚
    未超越鍾茂彰的車子與證人紀（乃文）的車子時，我有看到
    證人紀（乃文）的機車突然超出來，行駛在外側車道並沒有
    侵入到內側車道，但他沒有打左方向燈」等語（見原審卷第
    90、91頁）。
２、肇事機車騎士紀乃文於94年10月25日凌晨零時，在現場接受
    警員詢問時陳稱：「我駕駛車號Ｈ66－080，沿青海路外側
    快車道往河南路方向行駛，當時發現一部自小客車車號Ｈ6
    －3952臨停快慢車道間，而我便向左超越該車，而遊覽車號
    736－ＦＡ由我左後方駛來」（見相驗卷第36頁）；同日下
    午4時10分，檢察官相驗時復供稱：「當時我騎Ｈ66─080號
    機車，後面載死者，騎到臺中市○○路○○路口，有一台自
    小客車（按：Ｈ六─3952號），他沒有打方向燈，我打算從
    他左（邊）轉過去，我當時騎在快車道上，後來我聽到後面
    有公車的聲音，從我後面很快開過來，撞倒我機車的左後照
    鏡……但是機車還未倒地，無法正常騎，後來機車才往前滑
    ，往左邊倒」等語（見相驗卷第64頁背面）。
３、Ｈ六─3952號自用小客車駕駛人鍾茂彰於94年10月25日下午
    4時10分，檢察官相驗時復供稱：「……停在青海路上石路
    口之慢車道上，讓我朋友下車之後，我打方向燈，要從慢車
    道切到快車道，出去時並未發現機車，等快到外側快車道，
    發現紀乃文所騎的機車在我的左後角」等語（見相驗卷第65
    頁背面）。
４、證人邱昌鵬（即當時乘坐鍾茂彰自用小客車之鍾茂彰友人）
    於94年10月25日偵查中具結證述：「當時是邱茂彰開車載我
    停在青海路與上石路口讓我下車……聽到一聲撞擊聲，我就
    看到統聯的車子往前開，鍾茂彰的車子停下來……後來也看
    到統聯的車子也停下來」等語（見相驗卷第67頁背面）。
５、又，卷附警方繪製道路交通事故現場圖記載：機車倒地最初
    刮地痕之起點，位於外側快車道上，距離內外快車道分道線
    只有0.2公尺乙情（見相驗卷第35頁），參照紀乃文上開所
    述：機車在與大客車撞擊時，未立即倒地，在不正常行駛一
    段距離後才左倒等詞，再綜觀被告、紀乃文、鐘茂彰、邱昌
    鵬四人上開陳述、證述，可知被告駕駛大客車行駛於內側快
    車道直行，紀乃文駕駛機車，行駛於外側快車道，準備超越
    鍾茂彰之自小客車，鍾茂彰則駕駛自小客車自慢車道起駛，
    變換至外側快車道與慢車道之間，此時，紀乃文見鍾茂彰變
    換車道、佔用外側快車道，即向左改變行車方向準備超越斜
    向之鍾茂彰之自用小客車，而被告駕駛大客車因自前一個十
    字路口（青海路與弘孝路口）時，已行駛於內側快車道，適
    於紀乃文欲超車向左改變行車方向時，抵達紀乃文駕駛機車
    之左側，大客車（仍行駛於內側快車道）即與機車發生擦撞
    等情無訛。
(二)、大客車與機車在內側快車道或分道線上輕微擦撞：
１、上開大客車與機車在肇事後發現：大客車右前門噴漆印有「
    立位」字體附近，有【擦痕】而非凹損或刮痕，此有警方對
    大客車蒐證照片2幀在卷可稽（見相驗卷第94頁），而機車
    左照後鏡雖然折斷（見相驗卷第88、89頁附照片4幀），但
    折斷之照後鏡遺留現場位置在機車刮地痕起點往前約4、5公
    尺處，此觀諸道路交通事故現場圖自明（見相驗卷第35頁）
    。此外，復參之紀乃文上開所述：機車在與大客車撞擊時，
    未立即倒地，【在不正常行駛一段距離後才左倒】等詞，及
    機車刮損車體位置在左照後鏡、左側方向燈罩、左側煞車把
    手前護板、正面護板左側、車輪護板左側各情，有警方蒐證
    機車照片8幀附卷（見相驗卷第86至90頁）。可見，機車在
    與大客車撞擊之第一時間並未向左傾倒，且左照後鏡並非與
    大客車擦撞時折斷，而係機車左倒後折斷。倘上開大客車與
    機車撞擊力量大，則大客車體應有凹損、刮痕，機車應在第
    一時間倒地，機車照後鏡亦應在第一時間折斷（並遺留於刮
    地痕起點附近），但參照上開大客車、機車車損蒐證照片、
    機車照後鏡遺留現場位置，及紀乃文之機車在與大客車撞擊
    後，仍能【行駛一段距離後才左倒】各情，本件車禍大客車
    與機車撞擊之際，應僅有輕微擦撞。
２、上開機車與大客車擦撞後，【仍能行駛一段距離後才左倒】
    ，且機車倒地最初刮地痕之起點，位於外側快車道上，距離
    內外快車道分道線只有0.2公尺乙節，前已敘及，是以，機
    車刮地痕雖遺留於外側快車道上，仍不能逕行認定兩車擦撞
    位置在外側快車道上。何況，被告駕駛上開大客車既已行駛
    於內側快車道，且於前一個十字路口（青海路與弘孝路口）
    ，已經看見紀乃文駕駛機車於外側快車道，位於其大客車右
    前方，實無理由在青海路與上石路口突然往右變換車道至外
    側快車道，再參照上開機車係左倒而非右倒（臺灣省臺中市
    區車輛行車事故鑑定委員會鑑定書誤認機車為右倒），益徵
    上開大客車並未向右變換車道，否則其撞擊力道、角度應使
    機車重創向右倒地。而上開大客車既然未向右變換車道，參
    照紀乃文原行駛於外側快車道，至青海路與上石路口「向左
    閃避鍾茂彰自用小客車」之供詞，本院因認上開大客車與機
    車擦撞位置在內側快車道或分道線上。
(三)、大客車未超速，正常行駛下對機車突發狀況無反應時間：
１、案發地點時速限制為50公里，而被告駕駛上開大客車之行經
    肇事現場時之時速在50公里以下（約最快45公里）乙節，有
    上開大客車行車紀錄表、道路交通事故調查報告表(一)各1紙
    在卷可佐（見相驗卷第40、41頁）。
２、查，駕駛人看見車前狀況時，反應時間約1.5秒至2秒，即看
    到狀況後要1.5秒至2秒身體才會有動作，駕駛人採取反應動
    作之後，最快要0.5秒才會有實際（煞車）效果出來，如車
    速40公里，反應距離至少也要20公尺，他才可以有反應的動
    作，但是車子也還不一定煞得停。「反應距離」加上「煞車
    距離」稱「煞停距離」。故反應距離需再乘以2，變成40公
    尺，所以基本上從警繪圖來看本件大客車之反應距離不夠各
    情，業經鑑定人乙○○於本院審理時證述綦詳（見本院卷第
    64頁背面、65、66頁）。再者，證人紀乃文於原審也具結證
    稱：「我超越鍾茂彰的車子尚未超越鍾茂彰的車子時，我發
    現【前面的路變窄了】，但是我不知道統聯車子是否有變換
    車道」等語（見原審卷第89頁），益加可見，鍾茂彰駕駛自
    用小客車自自慢車道駛出斜向外側快車，紀乃文為超越自小
    客車向左超越之際，被告所駕駛之大客車已經抵達其左後方
    （所以有「路變窄之視覺感受」），大客車與機車間隔不滿
    3.2 公尺（外側快車道寬度，見相驗卷第35頁卷附道路交通
    事故現場圖），紀乃文騎乘機車突然侵入或靠近內側快車道
    ，以大客車時速保守較低之40公里計算（以此速度計算，煞
    停距離較短，較不利於被告），顯然不足40公尺「煞停距離
    」。故被告對於紀乃文貿然切換車道而侵入（或靠近）內側
    快車道，根本無從預防至明。則紀乃文變換車道致侵入（或
    靠近）內側快車道，未注意後方來車，鍾茂彰自路邊起駛，
    未讓位於其左後方，已行駛於外側快車道之機車先行，紀乃
    文、鍾茂彰均有肇事責任，被告雖然違規行駛於內側快車道
    ，但此非肇事原因，而且其在肇事前後均一直於內側快車道
    直行，未變換車道，且對於突然侵入（或靠近）其車道之機
    車，因事出突然，未有足夠之「煞停距離」以避免車禍發生
    ，無注意避免車禍發生之可能性，被告駕駛行為與車禍發生
    無相當因果關係，應無過失責任。
(四)、原審將本件車禍委請中華車輛交通事故鑑定技術研究學會鑑
    定，亦同此認定，有該會95年9月1日95定字第18號鑑定報告
    在卷可徵（見原審卷第51至58頁）。至於，臺灣省臺中市區
    車輛行車事故鑑定委員會鑑定、臺灣省車輛行車事故覆議鑑
    定委員會覆議，均認被告駕車疏未注意車前狀況，為肇事次
    因云云，然該2份之鑑定，認定紀乃文騎乘之機車在肇事後
    【右倒】，致其判斷大客車、機車擦撞位置在外側快車道，
    顯與上開證據不符，此2份鑑定書所依憑鑑定之前提事實既
    有違誤，其鑑定結果，自難採憑，亦無從據此為被告有罪之
    認定，附此敘明
六、綜上所述，公訴人所舉證人邱昌鵬之證述、證人紀乃文、鍾
    茂彰於警、偵訊中及紀乃文於原審審判中之陳述、證述，及
    道路交通事故現場圖、談話紀錄表、道路交通事故調查報告
    表(一)、(二)、大客車之行車紀錄表、臺灣省臺中市區車輛行車
    事故鑑定委員會鑑定、臺灣省車輛行車事故覆議鑑定委員會
    覆議等，均不能認定本件車禍發生被告有過失，已詳述如前
    。是本件車禍之發生，被告並無過失，則被害人許素娟之死
    亡，自難對被告以過失致死罪相繩。本件檢察官所提出之證
    據，不足為被告有罪之積極證明，其指出證明之方法，亦無
    從說服法院形成對被告有罪確信無疑之心證。此外，復查無
    其他積極確切證據，足認被告有何檢察官所指之業務過失致
    人於死罪行，自應為無罪之諭知。
七、原審疏未審究上情，對被告遽予論罪科刑，尚有未恰。被告
    上訴意旨否認犯罪，為有理由，自應由本院將原審判決撤銷
    改判，並對被告為無罪之諭知。
據上論結，應依刑事訴訟法第369條第1項前段、第364條、第301
條第1項，判決如主文。
本案經檢察官甲○○到庭執行職務。
中　　華　　民　　國　　96　　年　　7 　　月　　19　　日
            刑事第八庭  審判長法  官  羅  得  村
                              法  官  張  靜  琪
                              法  官  陳  宏  卿
上列正本證明與原本無異。
檢察官得上訴。
被告不得上訴。
如不服本判決應於收受送達後十日內向本院提出上訴書狀，其未
敘述上訴之理由者並得於提起上訴後十日內向本院補提理由書（
均須按他造當事人之人數附繕本）。
                              書記官  柯  孟  伶
中　　華　　民　　國　　96　　年　　7 　　月　　19　　日
